ACORDAO-COMPLETO-2334441

ACÓRDÃO 1070/2019 ATA 16/2019 - PLENÁRIO

VISTOS, relatados e discutidos estes autos de recurso de reconsideração interposto pela Associação dos Produtores e Empreendedores Culturais de Santa Maria/RS contra o Acórdão 2363/2016-TCU-Plenário, 
ACORDAM os Ministros do Tribunal de Contas da União, reunidos em sessão do Plenário, ante as razões expostas pelo Relator, em:
9.1. conhecer do recurso de reconsideração interposto pela Associação dos Produtores e Empreendedores Culturais de Santa Maria/RS para, no mérito, negar-lhe provimento;
9.2. dar ciência desta deliberação à recorrente, à Procuradoria da República no Estado do Rio Grande do Sul, ao Ministério da Economia e à Controladoria-Geral da União.

Recurso de reconsideração interposto contra acórdão que julgou irregulares as contas da recorrente e aplicou-lhe multa em razão de impugnação de despesas efetuadas com os recursos de convênio que se destinavam ao patrocínio do "Festival Universo Pop".

Ministério da Cultura (extinto).

3. Responsáveis/Recorrentes:
3.1. Responsáveis: Associação dos Produtores e Empreendedores Culturais de Santa Maria-RS (07.284.370/0001-47); Sidney Geovane Marchiori Mello (XXX.363.390-XX)
3.2. Recorrente: Associação dos Produtores e Empreendedores Culturais de Santa Maria-RS (07.284.370/0001-47).

13.1. Ministros presentes: José Mucio Monteiro (Presidente), Walton Alencar Rodrigues, Benjamin Zymler (Relator), Aroldo Cedraz, Raimundo Carreiro, Ana Arraes e Vital do Rêgo.
13.2. Ministros-Substitutos presentes: Marcos Bemquerer Costa, André Luís de Carvalho e Weder de Oliveira.

ACORDAO-COMPLETO-2450330

Acórdão de Relação 94/2021 - Plenário

Acórdão de Relação

BENJAMIN ZYMLER

Ministro José Mucio Monteiro.

Adoto como relatório a instrução elaborada por auditora da Secretaria de Recursos (peça 149) , que contou com a anuência dos dirigentes da mencionada unidade técnica (peças 150 e 151) :
"1.	Trata-se de recurso de reconsideração interposto pela Associação dos Produtores e Empreendedores Culturais de Santa Maria/RS (peças 117-122) , contra o Acórdão 2363/2016-TCU-Plenário (peça 58) , com o seguinte teor:
ACORDAM os Ministros do Tribunal de Contas da União, reunidos em sessão do Plenário, diante das razões expostas pelo Relator, e com fundamento nos artigos, 1º, inciso I, 16, inciso III, alíneas "b" e "d", 18, 19, parágrafo único, 23, inciso III, 28, inciso II, 58, inciso I, e 60 da Lei 8.443/1992, c/c os arts. 214, inciso III, alínea "a", e 268, inciso I, do Regimento Interno, em: 
9.1. julgar irregulares as contas da Associação dos Produtores e Empreendedores Culturais de Santa Maria/RS e de Sidney Geovane Marchiori Mello, condenando-os, individualmente, ao pagamento de multa de R$ 30.000,00 (trinta mil reais) , com a fixação do prazo de 15 (quinze) dias, a contar da notificação, para comprovarem, perante o Tribunal, o recolhimento da dívida aos cofres do Tesouro Nacional, atualizada monetariamente desde a data deste acórdão, se for paga após o vencimento; 
9.2. autorizar, desde logo, a cobrança judicial da dívida, caso não atendida a notificação; 
9.3. inabilitar Sidney Geovane Marchiori Mello, pelo período de cinco anos, para o exercício de cargo em comissão ou função de confiança no âmbito da Administração Pública Federal; 
9.4. rejeitar as razões de justificativa apresentadas por Rafael Segall Terra, Carla Cristina Marques e Kleber da Silva Rocha, sem, contudo, aplicar-lhes sanção;
9.5 encaminhar cópia desta decisão à Procuradoria da República no Estado do Rio Grande do Sul para que adote as providências que considerar cabíveis, bem como aos Ministérios do Planejamento, Desenvolvimento e Gestão e da Transparência, Fiscalização e Controle, em razão da penalidade aplicada no item 9.3.
HISTÓRICO
2.	Trata-se de tomada de contas especial instaurada pelo Ministério da Cultura contra a Associação dos Produtores e Empreendedores Culturais de Santa Maria/RS (APEC/SM) e seu presidente, Sidney Geovane Marchiori Mello, em razão da impugnação das despesas efetuadas com os recursos do Convênio 751.750/2010, que se destinavam ao patrocínio do "Festival Universo Pop". O Governo Federal repassou R$ 219.888,00 para a consecução do objeto. 
2.1.	No curso da TCE, citados a associação e o Sr. Sidney Geovane Marchiori Mello (peças 8, 9, 13, 14, 23 e 24) , ambos não apresentaram alegações de defesa. A entidade apenas juntou comprovante de quitação do débito imputado.
2.2.	O débito apurado foi de R$ 118.496,07 e decorreu da não comprovação da execução de serviço (prensagem de CDs) , do pagamento de bandas não previstas no plano de trabalho e sem individualização dos valores, da apresentação de notas fiscais emitidas após o prazo de validade e do não uso da contrapartida (peça 59, p. 1) . 
2.3.	A despeito disso, o Tribunal julgou irregulares as contas dos responsáveis, nos termos do acórdão já anteriormente transcrito. Ocorre que, consoante exposto no voto do Relator da deliberação recorrida (peça 59) , a restituição do débito não seria suficiente para sanar as contas, considerando a existência de outras irregularidades que afastam a boa-fé dos responsáveis. De fato, verificou-se em inquérito policial a apresentação de documentos de despesas falsos na prestação de contas, além da realização de sucessivos pedidos de patrocínio junto ao MinC com terceirização de serviços, em razão da falta de estrutura da entidade, elementos que apontariam para a existência de um esquema coordenado de desvio de verbas públicas.
2.4.	Após o insucesso de dois embargos de declaração, a entidade convenente interpôs recurso de reconsideração (peças 117-122) , objeto do presente exame. 
ADMISSIBILIDADE
3.	Reitera-se o exame preliminar de admissibilidade (peça 124) , ratificado pelo Ministro-Relator (peça 128) , que concluiu pelo conhecimento do recurso objeto das peças 117 a 122, nos termos dos artigos 32, inciso I, e 33 da Lei 8.443/1992, suspendendo-se apenas os efeitos dos itens 9.1 e 9.2 do Acórdão 2363/2016-TCU-Plenário em relação à recorrente (Associação dos Produtores e Empreendedores Culturais de Santa Maria/RS) .
MÉRITO
4.	Delimitação
4.1	Constitui objeto do recurso verificar se é possível reconhecer a boa-fé no presente processo, capaz de afastar a condenação proferida nos autos, com base no art. 202. § 4.º do RI/TCU. 
5.	Da boa-fé
5.1	A recorrente argui pela exclusão da multa e alteração da decisão do julgamento pela regularidade das contas, tendo em vista os seguintes argumentos: 
	a) para chegar à conclusão pela impossibilidade de reconhecer a boa-fé do administrador, o acórdão afirma que vários comprovantes de despesas são falsos, sem se basear em qualquer perícia técnica (contábil, grafotécnica ou outra) . Lastreia sua decisão apenas em depoimentos colhidos sem contraditório, pinçados em partes de um inquérito policial (IP) , o qual foi arquivado a pedido do parquet, não chegando a ser transformado em ação penal;
	b) o representante legal da associação apresentou toda documentação de que dispunha e ofertou seu depoimento em interrogatório, não deixando de prestar nenhuma informação para o deslinde da questão, o que foi reconhecido pelo MPF;
	c) a conduta do responsável legal da recorrente foi reconhecida pela instrução técnica no TCU e pelo Ministério Público. Além disso, a entidade recorrente e seu responsável recolheram todo o débito remanescente; 
	d) a maior parte do ajuste foi executado (o TCU reconhece isso) , e a parte glosada (menor escala) , foi devolvida na integralidade. Ou seja, não houve prejuízo ao erário e não houve conduta dos responsáveis que possam atrair uma possível má-fé;
	e) o inquérito policial, que baseou as decisões desta Corte de Contas, foi arquivado a pedido do MPF, o que exigiria, para o TCU encontrar elementos para condenação, de outra base fática e jurídica. E mesmo que o TCU encontrasse outro suporte condenatório, para além de um inquérito policial arquivado, haveria obrigatoriedade de ampla defesa e contraditório;
	f) a conclusão a que chega o E. Relator e o colegiado, pela ocorrência de má-fé e detecção de outras irregularidades, ocorre pela apreciação de um inquérito policial, a partir de depoimentos aos quais não foram garantidos o contraditório;
	g) se o tribunal pretendeu se utilizar, integralmente, das conclusões de um inquérito policial, motivou sua decisão a partir disso e a isso está vinculado. Dessa forma, com o arquivamento do inquérito a pedido do MPF, foram afastadas do mundo jurídico as alegações.
	Análise 
5.2.	Não assiste razão à recorrente.
5.3.	 De plano, observa-se que o inquérito policial não foi o único fator que resultou no afastamento da boa-fé no caso concreto. No voto condutor, foi destacado que (peça 59, p. 2) :
8. Além disso, elementos coligidos na fase interna da TCE (peça 1, pp. 128-138) evidenciam que, mesmo não possuindo capacidade técnica-operacional para realizar projetos culturais de maior vulto, a APEC/SM especializou-se em apresentar pedidos de patrocínio junto ao Ministério da Cultura. De acordo com o registrado pelos técnicos do ministério no Relatório de Vistoria In Loco 38/2011, a instituição apresentou 14 pedidos de patrocínio, sendo que, desses, 11 foram aprovados e 3 receberam, efetivamente, repasse de recursos do Fundo Nacional da Cultura (FNC) : Pronac: 10-2064 - Orquestra de Sucata (oficinas de confecção de instrumentos) ; Pronac: 08-8391 - Orquestra de Sucata - música e ecologia nas comunidades; e Pronac: 10-7059 - Festival Universo Pop, ora analisado. Além do Festival Universo Pop, pelo menos outro projeto da entidade já estava em fase de tomada de contas especial por ocasião da inspeção realizada pelos técnicos do MinC.
9. A falta de estrutura da entidade revela-se também pela terceirização indevida da maior parte dos serviços, como assinalado no já mencionado Relatório de Vistoria In Loco 38/2011: 
"Quanto aos recursos repassados ao convenente constatamos que, dos R$ 219.888,00 [recebidos], o valor de R$ 172.800,00, cerca de 79% dos recursos, foram repassados por TED para Luiz Ariovaldo Brumm Motta, em agosto de 2011. Segundo Sidney Marchiori Mello, este é o responsável pela pré-produção e produção do evento, e integra a associação, mas não faz parte da diretoria, porém não pudemos confirmar a informação (...) 
 (...) 
Outra informação que nos chamou muito a atenção é o fato de Luiz Ariovaldo Brumm Motta e Janete Vieira da Silva, esta qualificada no Siconv como responsável pelo credenciamento do projeto e como produtora, prestarem serviços para o Projeto Cultura e Cidadania sobre Rodas (Pronac: 10- 4.530, Convênio: 749285/2010) , no qual juntos receberam o montante de R$ 620.000,00, sendo que em ambos os projetos não foi apresentado documento de formalização contratual para prestação de serviços por parte de Luiz Ariovaldo Brumm Motta." (grifei) 
5.4.	Como se vê, foi constatado, em vistoria in loco, que a execução do convênio fiscalizado nestes autos foi terceirizada, uma vez que a recorrente não teria estrutura para cumprir o ajuste, tendo sido repassados aproximadamente 80% dos recursos para uma única pessoa (Luiz Ariovaldo Brumm Motta) .
5.5.	A falta de estrutura da convenente é reconhecida pelo seu representante, em depoimento prestado à Policia Federal (peça 17, p. 3-4) , em que afirma que a entidade não possui sede própria, a diretoria não se reúne para deliberar e eventuais reuniões são realizadas na sua residência ou na câmara municipal.
5.6.	A instrução técnica à peça 26, p. 5, item 15, destacou ainda que:
A vistoria in loco efetuada por uma equipe do MinC, em 25/11/2011, identificou diversos problemas, tai como: não apresentação à equipe da documentação relacionada ao convênio; não comprovação de que a contratação do Sr. Luiz Ariovaldo Brumm Motta havia sido feita de modo regular; transferência, por TED, de 79% do valor repassado ao convênio para a conta do Sr. Luiz Ariovaldo Brumm Motta, valor este que deixou de ser movimentado na conta específica e receber os rendimentos da aplicação em poupança; não alimentação de dados fundamentais do convênio no sistema SICONV, sem justificativa plausível; não identificação de divulgação do evento de modo a permitir a participação do público-alvo; falta de infraestrutura suficiente para a execução do convênio e não comprovação da prestação da contrapartida conforme pactuado. 
5.7.	Outrossim, antes do fim da vigência do convênio, previsto para o dia 6/2/2011, foi sugerida, pela Nota Técnica 8/2012CGPC/DIC/SEFIC/MinC, a reprovação das contas e o Ofício 31/SEFIC/Minc, de 24/1/2012, já solicitava a devolução dos recursos repassados (peça 21, p. 353-7) .
5.8.	O Laudo Final de Reprovação 2/2012 - CGPC/DIC/DEFIC/MinC, além de ratificar a irregularidade na execução do convênio, propôs a adoção do disposto no art. 3 do Decreto 7592/2011 que determina que entidades privadas que celebram convênio e tenham a execução considerada irregular devem ser imediatamente comunicadas e ter suspensas, por até 60 dias, as transferências de recursos (peça 1, p. 162-3) .
5.9.	Nessa linha, tanto o Relatório de Tomada de Contas Especial 44/2013 (peça 1, p. 214-22) , quanto o Relatório de Auditoria, o Certificado de Auditoria e o Parecer do Dirigente do Órgão de Controle Interno 47/2014 (peça 1, p. 238-45) concluíram pela irregularidade das contas e pelo débito solidário a ser imputado ao Sr. Sidney Geovane Marchiori Mello e à Associação dos Produtores e Empreendedores Culturais de Santa Maria.
5.10.	Diante desse histórico de detecção de irregularidades e pareceres opinando pela reprovação das contas, o Relator a quo concluiu pela existência de esquema de fraude e considerou grave a conduta do representante da recorrente, o que também impediu aferir boa-fé. Nesse sentido, voto condutor à peça 59, p. 2:
10. Os elementos reunidos ao longo da instrução processual apontam para um esquema coordenado de desvio de verbas públicas que merece ser severamente sancionado pelo Tribunal.
 (...) 
12. A gravidade das ocorrências justifica ainda a aplicação da penalidade prevista no art. 60 da Lei 8.443/1992, inabilitando Sidney Geovane Marchiori Mello pelo período de cinco anos para o exercício de cargo em comissão ou função de confiança no âmbito da Administração Pública Federal.
5.11.	O inquérito policial, portanto, não foi o único fator que afastou a presunção de boa-fé no caso concreto.
5.12.	Ademais, no tocante à conduta da responsável, em se tratando de processo em que as partes interessadas não se manifestaram acerca das irregularidades que lhe foram imputadas, a jurisprudência desta Corte entende que não há elementos para reconhecer boa-fé, podendo este Tribunal, desde logo, proferir o julgamento de mérito pela irregularidade das contas, nos termos do § 6º do mesmo artigo do normativo citado (Acórdão 2064/2011-TCU-Primeira Câmara, relatado pelo Ministro Ubiratan Aguiar, 6.182/2011-TCU-1ª Câmara, relatado pelo Ministro Weder de Oliveira, 731/2008-TCU-Plenário, relatado pelo Ministro Aroldo Cedraz, 1.917/2008-TCU-2ª Câmara, relatado pelo Ministro Augusto Sherman) .
5.13.	Com efeito, após atendimento à citação realizada por esta Corte, os responsáveis optaram por recolher o débito e não contestaram as irregularidades que ensejaram esse débito (peça 25) . A recorrente reconhece tal fato expressamente em seu recurso (peça 117, p. 5) :
Na¿o se esta¿ aqui a atacar o me¿rito quanto a¿ glosa, pois isso a recorrente ja¿ deixou precluir na esfera administrativa.
5.14.	Não é possível reconhecer violação à ampla defesa e ao contraditório, dessa forma, se foram os responsáveis que optaram por não se manifestar quanto às irregularidades.
5.15.	O Regimento Interno é expresso ao dispor que a boa-fé é avaliada na resposta à citação:
Artigo 202. (...) 
§ 2º Na oportunidade da resposta à citação, será examinada a ocorrência de boa-fé na conduta do responsável e a inexistência de outra irregularidade nas contas.
5.16.	É oportuno destacar, ainda, que o reconhecimento da boa-fé por esta Corte deve ser feito expressamente e somente pode ocorrer quando estiverem presentes elementos suficientes para aquilatar os motivos das condutas adotadas por gestores de recursos públicos, que, no caso de tomadas de contas especiais, não desfrutam, em princípio, da presunção de boa-fé  (Sessão de 6/7/1994 - Ata 31/94 - Plenário, Acórdão 063/94, relatado pelo Ministro Bento José Bugarin) .
5.17.	Ainda sobre a boa-fé, cumpre perquirir sobre o seu conceito. DE PLÁCIDO E SILVA (Vocabulário Jurídico, vol. I, 12ª ed., Forense, 1993, p. 327) , assim a define, in verbis: 
Sempre se teve boa fé no sentido de expressar a intenção pura, isenta de dolo ou engano, com que a pessoa realiza o negócio ou executa o ato, certa de que está agindo na conformidade do direito, consequentemente, protegida pelos preceitos legais. 
A boa-fé pressupõe que o agente não tenha consciência da ilicitude dos atos praticados. É necessário que essa inconsciência sobre a ilicitude seja inevitável, isto é, que não possa ser atribuída à negligência ou à desatenção do agente. Assim, se o agente tem consciência da ilicitude dos atos e mesmo assim ele os pratica, sua conduta é culpável, reprovável, e, por isso, não há de cogitar a boa-fé. 
5.18.	Há de se ressaltar trecho do Voto do Ministro-Relator Bento José Bugarin, fundamentando o Acórdão 63/1994-TCU-Plenário, que dispõe que 'a boa-fé é, em princípio, uma presunção a militar em favor dos gestores de recursos públicos. É, todavia, uma presunção relativa, que pode ser afastada em determinadas situações. No caso ora em exame, como visto acima, foi verificado diversos elementos que comprovaram gravidade na conduta, aptos a afastarem a presunção de boa-fé.
5.19.	No tocante ao inquérito policial, o eventual arquivamento não vincula automaticamente a decisão desta Corte de Contas nem afasta os elementos de prova nele contidos. De acordo com suas atribuições constitucionais, este Tribunal não está obrigado a seguir eventual entendimento de outros órgãos da Administração Pública, permitindo concluir de forma diferente, porém, fundamentada. Nesse sentido, vale destacar que o arquivamento do inquérito policial não invalidou os depoimentos prestados pelas testemunhas. 
5.20.	Com relação aos documentos falsos mencionados na decisão recorrida, a recorrente sustenta (peça 117, p. 5) :
Deve-se dizer com todas as letras que os documentos na¿o sa¿o falsos. Conforme foi explicado no IP da DPF de Santa Maria, IP 5002010- 60.2013.4.04.7102 (p. 2-111) , os recibos assinados pelos depoentes se referem aos servic¿os mensura¿veis de contrapartida, como e¿ de praxe em conve¿nios executados por entidades. Na¿o se esta¿ aqui a atacar o me¿rito quanto a¿ glosa, pois isso a recorrente ja¿ deixou precluir na esfera administrativa. O que se objetiva e¿ a explicac¿a¿o da origem de tais documentos neste momento processual, para que na¿o sejam utilizados para fundamentar o afastamento da boa-fe¿ e para considerar uma irregularidade grave nas contas.
5.21.	Considerando que os responsáveis recolheram o débito e não prestaram esclarecimentos anteriormente, essa é a primeira oportunidade em que há manifestação da parte sobre o tema nos autos.
5.22.	Nesse ponto, a recorrente sustenta que os recibos considerados falsos se referiam a serviços mensuráveis de contrapartida. No entanto, se efetivamente entendessem que haviam realizado tais gastos, a conduta esperada seria contestar a acusação de não aplicação da contrapartida, ao invés de ressarcir valores que agora consideram devidamente aplicados no convênio. A inconsistência do argumento impede aceita-lo como válido.
5.23.	A emissão de recibos em valores divergentes do efetivamente pago, conforme testemunhos colacionados à peça 17, p. 6-10 (utilizados pelo voto condutor à peça 59) , evidencia fraude na atuação dos responsáveis. De fato, enquanto as testemunham informaram terem recebido, no total, R$ 700,00 pela prestação de serviços à recorrente, foram induzidas a assinar recibos que somavam a quantia de R$ 17.000,00. O prestador Luiz Fernando Moreira (peça 17, p. 6) , por outro giro, não reconheceu sua assinatura no recibo que lhe foi apresentado. A evidência de fraude neste procedimento permite afastar a presunção de boa fé na execução do convênio.
5.24.	E como dito acima, os depoimentos prestados à Polícia Federal não são inválidos apenas em face do eventual arquivamento do inquérito policial. A manifestação do Ministério Público Federal (MPF) pelo arquivamento do inquérito decorreu do ressarcimento do dano exigido pelo TCU e por já ter sido o responsável condenado nesta Corte de Contas. Nesse sentido (peça 118, p. 8-9, grifou-se) :
Desse modo, inexistentes indícios suficientes a evidenciar a conduta fraudulenta do investigado, nos termos da elementar do delito do art. 171 do CP, poderia-se cogitar da ocorrência de conduta culposa por parte do investigado Sidney; contudo, no âmbito criminal, não há previsão da forma culposa para o delito de estelionato majorado, previsto no art. 171, parágrafo 3º, do CP (ev. 44) .
Ainda, conforme já registrado, em que pese a devolução integral do débito, diante do entendimento pela irregularidade das contas, o investigado Sidney foi penalizado no âmbito administrativo a pagar multa no valor de R$ 30.000,00 (trinta mil reais) , com autorização para a cobrança judicial imediata, caso não atendida a notificação dentro de 15 dias, além da inabilitação, pelo período de cinco anos, para o exercício de cargo em comissão ou função de confiança no âmbito da Administração Pública Federal.
 (...) 
Neste contexto, diante da não ocorrência de prejuízos à União, bem como diante da condenação imposta a Sidney pelo TCU, verifica-se que a solução foi conferida no âmbito administrativo, com o devido ressarcimento do valor cobrado pelo TCU, restando apenas o adimplemento da multa imposta ao investigado Sidney, cuja cobrança judicial já está autorizada pela corte de contas.
Nesse passo, considerando a ausência de elementos suficientes para certificar conduta fraudulenta dolosa pelo investigado responsável pela execução do convênio, deve-se levar em conta a necessidade de racionalização e seletividade da atuação jurisidicional, concentrando-se os exíguos recursos onde efetivamente haja irregularidade a sanear.
5.25.	O MPF não reconheceu a negativa de autoria ou a inexistência de crime. Fundamentou o pedido de arquivamento na racionalização e na seletividade da atuação jurisdicional, considerando ainda que o responsável já havia sido condenado no âmbito deste TCU.
5.26.	É de se ressaltar, também, que o Parquet Federal examinou os fatos sob a ótica do Código Penal, que não prevê forma culposa do delito de estelionato majorado.
5.27.	Convém esclarecer que, no caso em discussão, o objetivo das penalidades aplicadas é punir os responsáveis pelas irregularidades e impedir que o mesmo erro seja praticado. De forma indireta, as penalidades aplicadas fomentam condutas tecnicamente adequadas e probas nas futuras contratações com recursos públicos.
5.28.	A definição do valor da apenação é tarefa do julgador, cabendo a ele ponderar a gravidade relativa das irregularidades na hora de calcular a dosimetria da pena a ser aplicada. As irregularidades detectadas, tais como a utilização de documentos falsos, terceirização da execução do ajuste, por exemplo, conduzem ao agravamento da situação da recorrente. 
5.29.	Assim, entende-se que a multa aplicada pelo Tribunal atende ao princípio da razoabilidade, quando analisadas adequadamente aos subcritérios da necessidade, adequação e proporcionalidade em sentido estrito da pena. 
CONCLUSÃO
6.	Em face das análises anteriores, conclui-se que:
	a) não ficou evidenciada a boa-fé do responsável pela associação ou mesmo a ocorrência de outros excludentes de culpabilidade, em face das diversas irregularidades apontadas contidas nos autos;
b) o inquérito policial não foi o único fundamento utilizado pela decisão recorrida para afastar a presunção de boa-fé, e o seu arquivamento não invalidou os depoimentos prestados;
c) as multas aplicadas pelo Tribunal atendem ao princípio da razoabilidade, quando analisada adequadamente aos subcritérios da necessidade, adequação e proporcionalidade em sentido estrito da pena; 
6.1.	Assim, os elementos apresentados pela recorrente não têm o condão de modificar a deliberação recorrida, devendo-se mantê-la em seus exatos termos. Necessário, apenas, retificar o acórdão recorrido, por inexatidão material, quanto à fundamentação para a condenação. Uma vez que não houve configuração de desfalque ou desvio no acórdão (considerando, ainda, o ressarcimento do débito antes do julgamento) , oportuno excluir o julgamento pela irregularidade das contas com base na alínea "d" do inciso III do artigo 16 da Lei 8.443/1992, mantendo-se apenas a alínea "b" do dispositivo legal em referência.
6.2.           Registre-se, por fim, que a recorrente requer a realização de sustentação oral por ocasião do julgamento em plenário (peça 117, p. 7) , cabendo o seu deferimento nos termos do art. 168 do RI/TCU. A notificação da parte acerca do deferimento de seu pedido deve ser realizada por meio da publicação das pautas das sessões na imprensa oficial ou portal do Tribunal na internet e em excerto do Boletim do Tribunal de Contas da União, nos termos do art. 3º da Portaria TCU 239/2000 c/c art. 141, § 4º, do RITCU.
PROPOSTA DE ENCAMINHAMENTO
7.	Diante do exposto, com fundamento nos artigos 32, inciso I, e 33 da Lei 8.443/1992, submetem-se os autos à consideração superior, propondo-se:
a) conhecer do recurso e, no mérito, negar-lhe provimento;
b) deferir o pedido de sustentação oral, nos termos do art. 168 do RI/TCU, devendo a parte ser notificada nos moldes previstos no art. 3º da Portaria TCU 239/2000 c/c art. 141, § 4º, do RITCU;
c) retificar o acórdão recorrido, por inexatidão material, para excluir do seu fundamento a alínea "d" do inciso III do artigo 16 da Lei 8.443/1992; e
 comunicar à recorrente e aos demais interessados a deliberação que vier a ser proferida por esta Corte".
2.	O Ministério Público junto ao TCU manifestou-se de acordo com a proposta da unidade técnica. 
	É o relatório.

Joana Renata de Freitas Miranda (40.636/OAB-DF), Alexandre Melo Soares (24.518/OAB-DF) e outros.

Procurador Júlio Marcelo de Oliveira.

TOMADA DE CONTAS ESPECIAL. CONVÊNIO. PATROCÍNIO DE EVENTO MUSICAL. EXECUÇÃO PARCIAL DOS SERVIÇOS. PAGAMENTO DE BANDAS NÃO PREVISTAS NO PLANO DE TRABALHO E SEM INDIVIDUALIZAÇÃO DOS VALORES. APRESENTAÇÃO DE NOTAS FISCAIS EMITIDAS APÓS O PRAZO DE VALIDADE. PAGAMENTO DE EMPREGADOS EM VALOR MENOR QUE O DECLARADO. RECOLHIMENTO DO DÉBITO. JULGAMENTO PELA IRREGULARIDADE DAS CONTAS, TENDO EM VISTA A EXISTÊNCIA DE OUTRAS IRREGULARIDADES GRAVES. MULTA. RECURSO DE RECONSIDERAÇÃO. CONHECIMENTO. BOA-FÉ NÃO CARACTERIZADA. NEGATIVA DE PROVIMENTO.

TOMADA DE CONTAS ESPECIAL (TCE)

Secretaria de Recursos (SERUR); Secretaria de Controle Externo de Tomada de Contas Especial (SecexTCE).

Preliminarmente, conheço do recurso ora em apreciação, tendo em vista o preenchimento dos requisitos necessários à espécie. 
2.	Trata-se de recurso de reconsideração interposto pela Associação dos Produtores e Empreendedores Culturais de Santa Maria/RS (APEC/SM) em desfavor do Acórdão 2363/2016-TCU-Plenário. Por meio dessa decisão, o TCU julgou irregulares as contas da recorrente e do sr. Sidney Geovane Marchiori Mello, presidente da entidade, aplicou-lhes multas individuais de R$ 30.000,00 (trinta mil reais) e inabilitou aquele gestor, pelo prazo de cinco anos, para o exercício de cargo em comissão ou função de confiança no âmbito da administração pública federal. 
3.	Originariamente este processo cuidou de tomada de contas especial (TCE) instaurada pelo Ministério da Cultura em desfavor da Associação dos Produtores e Empreendedores Culturais de Santa Maria/RS (APEC/SM) e de seu presidente, sr. Sidney Geovane Marchiori Mello, em razão da impugnação das despesas efetuadas com os recursos do Convênio 751.750/2010, que se destinavam ao patrocínio do "Festival Universo Pop". O Governo Federal repassou R$ 219.888,00 para a consecução do objeto. A contrapartida da convenente foi estipulada em R$ 54.972,00, que deveria ser integralizada na forma de bens e serviços. 
4.	O débito apurado foi de R$ 118.496,07 e decorreu da não comprovação da execução de serviço (prensagem de CDs) , do pagamento de bandas não previstas no plano de trabalho e sem individualização dos valores, da apresentação de notas fiscais emitidas após o prazo de validade e do não uso da contrapartida. Citados, os responsáveis recolheram o débito. 
5.	A despeito disso, na decisão recorrida o Tribunal entendeu não ser possível reconhecer a boa-fé dos responsáveis. Restou consignado, também, a existência de outras irregularidades, aspectos que impedem, nos termos do art. 12, § 2º, da Lei 8.443/1992, o saneamento do processo e o julgamento pela regularidade das contas. 
6.	Foi constatada, no caso concreto, a ausência de capacidade técnica-operacional da entidade para realizar projetos culturais de maior vulto, a terceirização da maior parte dos serviços, a falta de apresentação dos documentos do convênio à equipe de inspeção do poder concedente, a ausência de comprovação da regularidade na contratação do sr. Luiz Ariovaldo Brumm Motta, destinatário de quase 80% do total repassado, a falsidade de informações contidas nos comprovantes de despesa apresentados pela APEC/SM ao Ministério da Cultura a título de comprovação da utilização da contrapartida, dentre outras questões. 
7.	Em relação a esse último fato (falsidade dos comprovantes de despesa) , chama atenção que diversas pessoas foram contratadas para atividades auxiliares aos shows (arrumação de camarins, cerimonial, dentre outras) e receberam valores módicos, em torno de R$ 100,00 por dia de trabalho, em que pese recibos indicarem números muito superiores, na faixa dos R$ 6.000,00. Em depoimento prestado à Polícia Federal, alguns contratados não reconheceram suas assinaturas nos documentos apresentados na prestação de contas. 
8.	No recurso de reconsideração, a entidade argumenta ser possível reconhecer a boa-fé no caso concreto, amparado nos seguintes fundamentos: a) o TCU não realizou perícia para concluir pela falsidade das assinaturas, tendo se baseado em depoimentos inquisitoriais prestados à Polícia Federal; b) o inquérito policial foi arquivado a pedido do Ministério Público Federal; e c) a maior parte do ajuste foi executada e houve a devolução do montante impugnado.
9.	A Secretaria de Recursos analisou essas justificativas e propôs, com a anuência do Ministério Público junto ao TCU, negar provimento ao apelo. Manifesto minha concordância com os pareceres precedentes, cujos fundamentos incorporo como razões de decidir, sem prejuízo das considerações que passo a fazer. 
10.	Esclareço inicialmente que o sr. Sidney Geovane Marchiori Mello compareceu aos autos (peça 127) alegando não ter sido intimado do Acórdão 2363/2016-TCU-Plenário. Assim, requereu sua notificação com a consequente reabertura do prazo para interpor recurso. O pleito foi por mim indeferido, tendo em vista haver nos autos comprovante de ciência da deliberação (peça 78) . Interposto agravo, o Tribunal negou provimento (Acórdão 2347/2017-TCU-Plenário) . Ou seja, resta pendente apenas o exame do recurso de reconsideração interposto pela APEC/SM, o que ocorre neste momento.
11.	Antes de adentrar nas questões propriamente ditas, é importante ressaltar que a recorrente ataca apenas um dos fundamentos que levaram à irregularidade das contas e à aplicação da multa, qual seja, a falsidade de informações contidas nos comprovantes de despesa. Ou seja, ainda que a associação demonstrasse ter razão nos argumentos veiculados no recurso, o que se admite apenas por hipótese, o mérito das contas seria mantido, dado que o recolhimento do débito somente sanará o processo se não forem identificadas outras irregularidades. 
12.	No caso concreto, além dos problemas identificados nos comprovantes de despesa, observou-se outros fatos graves, dentre os quais menciono: a ausência de capacidade técnica-operacional da entidade para realizar projetos culturais de maior vulto, a terceirização da maior parte dos serviços, a falta de apresentação dos documentos do convênio à equipe de inspeção do poder concedente e a ausência de comprovação da regularidade na contratação do sr. Luiz Ariovaldo Brumm Motta, destinatário de quase 80% do total repassado. Neste último caso, não há sequer o contrato firmado pela recorrente com o sr. Luiz. Tais apontamentos impedem, a meu juízo, o reconhecimento da boa-fé. 
13.	Passando às questões trazidas no recurso, o TCU de fato não realizou perícia para concluir pela falsidade das assinaturas. Entretanto, cabe ressaltar que o processo de controle externo, disciplinado pela Lei 8.443/1992 e pelo Regimento Interno do TCU, não prevê ao Tribunal competência para determinar a realização de perícia para a obtenção de provas. É da iniciativa do responsável trazer aos autos as evidências de seu interesse, prescindindo de autorização da Corte de Contas para tanto. 
14.	O relatório do inquérito policial, devidamente juntado aos autos e submetido ao contraditório, contém interrogatórios de algumas pessoas que dizem não reconhecer a assinatura aposta nos recibos. De posse dessas informações, caso desejasse, a recorrente poderia trazer aos autos laudos grafotécnicos para contestar as alegações. Do mesmo modo, em relação à discrepância dos valores, a APEC/SM poderia apresentar os comprovantes das transferências bancárias endereçadas àqueles depoentes.
15.	Como nada disso foi feito, rejeito o argumento. 
16.	É correta a informação de que o inquérito policial foi arquivado a pedido do Ministério Público Federal. Entretanto, faz-se necessário identificar a causa dessa providência, pois, como é cediço, a decisão na esfera penal somente vincula a administrativa quando houver absolvição dos responsáveis pela negativa de autoria ou pela inocorrência do fato. Cito, nesse sentido, os Acórdão 2067/2015-TCU-Plenário, 2.613/2015-Plenário, 2.437/2015-Plenário, 541/2015-Plenário, 1.529/2015-Primeira Câmara, dentre outros. 
17.	Dito isso, informo que a manifestação do Ministério Público Federal pelo arquivamento do inquérito decorreu da ausência de previsão da forma culposa para o delito de estelionato majorado, do ressarcimento do dano e da aplicação da multa, sendo as duas últimas providências determinadas pelo TCU. Transcrevo, no que interessa, trecho do pronunciamento do Parquet  (peça 118, p. 8/9) :
"Desse modo, inexistentes indícios suficientes a evidenciar a conduta fraudulenta do investigado, nos termos da elementar do delito do art. 171 do CP, poderia-se cogitar da ocorrência de conduta culposa por parte do investigado Sidney; contudo, no âmbito criminal, não há previsão da forma culposa para o delito de estelionato majorado, previsto no art. 171, parágrafo 3º, do CP (ev. 44) .
Ainda, conforme já registrado, em que pese a devolução integral do débito, diante do entendimento pela irregularidade das contas, o investigado Sidney foi penalizado no âmbito administrativo a pagar multa no valor de R$ 30.000,00 (trinta mil reais) , com autorização para a cobrança judicial imediata, caso não atendida a notificação dentro de 15 dias, além da inabilitação, pelo período de cinco anos, para o exercício de cargo em comissão ou função de confiança no âmbito da Administração Pública Federal.
 (...) 
Neste contexto, diante da não ocorrência de prejuízos à União, bem como diante da condenação imposta a Sidney pelo TCU, verifica-se que a solução foi conferida no âmbito administrativo, com o devido ressarcimento do valor cobrado pelo TCU, restando apenas o adimplemento da multa imposta ao investigado Sidney, cuja cobrança judicial já está autorizada pela corte de contas.
Nesse passo, considerando a ausência de elementos suficientes para certificar conduta fraudulenta dolosa pelo investigado responsável pela execução do convênio, deve-se levar em conta a necessidade de racionalização e seletividade da atuação jurisidicional, concentrando-se os exíguos recursos onde efetivamente haja irregularidade a sanear".
18.	Portanto, como não restou consignada a ausência do fato, tampouco a negativa de autoria, permanece intacta a competência do TCU para apreciar, de forma independente, as irregularidades aqui apontadas. Como se percebe, a ausência de tipificação culposa para o crime de estelionato não impede a atuação desta Corte de Contas. 
19.	Por último, é irrelevante o argumento de que a maior parte do ajuste foi executada e de que houve a devolução do montante impugnado. Afinal, mesmo que haja liquidação do débito, o Tribunal poderá julgar irregulares as contas na hipótese de existir outros fatos graves, em conformidade com o disposto no art. 12, § 2º, da Lei 8.443/1992.
20.	Ante o exposto, voto por que seja adotada a deliberação que ora submeto a este Colegiado.
TCU, Sala das Sessões Ministro Luciano Brandão Alves de Souza, em 15 de maio de 2019.
BENJAMIN ZYMLER 
Relator